【裁判字號】    96,上易,377
【裁判日期】    970624
【裁判案由】    排除侵害
【裁判全文】
臺灣高等法院臺中分院民事判決         96年度上易字第377號
上  訴  人  乙○○
訴訟代理人  周進文律師
被  上訴人  甲○○
上列當事人間請求排除侵害事件，上訴人對於中華民國96年11月
6日臺灣臺中地方法院第一審判決（95年度訴字第2876號），提
起上訴，本院於97年6月10日言詞辯論終結，判決如下：
    主  文
上訴駁回。
第二審訴訟費用由上訴人負擔。
    事實及理由
壹、上訴人主張：(一)兩造於78年間約定，由伊提供伊所有坐落
    台中市○○區○○段1108、1109地號土地，與被上訴人合建
    「中港新都中心大樓」，以立體分法由被上訴人分得60%、
    伊則分得40%。惟於82年間興建完成後，因被上訴人實際興
    建狀況與約定多有落差，伊告訴被上訴人涉嫌詐欺，經本院
    86年度上易字第2830號刑事判決被上訴人無罪確定；被上訴
    人再告訴伊涉嫌誣告，經臺灣臺中地方法院檢察署檢察官以
    87年度偵字第24468號作成不起訴處分、臺灣高等法院臺中
    分院檢察署以88年度議樸字第959號駁回再議確定。其後，
    被上訴人以伊實際分得面積超過約定數量，起訴請求伊返還
    相當於超過面積之款項（原法院93年度訴字第462號）；伊
    就分配予伊之地下一樓編號8、9停車位因被上訴人規劃及施
    工瑕疵而無法同時停放車輛，造成伊受有損害，原反訴請求
    被上訴人應履行契約，經曉諭而撤回，並另行起訴（原法院
    93年度訴字第1331號履行契約事件）；嗣上開原法院93年度
    訴字第462號判決駁回被上訴人之請求，經被上訴人提起上
    訴，兩造於本院以93年度建上字第26號案件審理時，經受命
    法官勸諭和解，伊要求被上訴人應解決上開停車位問題，因
    被上訴人表示其可協調大樓管理委員會重新規劃停車位，但
    一時尚無結果，因此伊同意就返還不當得利部分返還被上訴
    人新台幣（下同）70萬元，其中以不能同時停放車輛之第九
    號車位以60萬元折讓與被上訴人，但該重新規劃車位將九號
    車位移出之事則由被上訴人於事後自行與管委會協調，伊只
    負責配合，兩造因而成立和解，和解內容中關於車位問題部
    份為：伊同意將9號車位之使用權永久讓與被上訴人，並同
    意配合重新規劃車位，規劃後新的9號車位仍由被上訴人使
    用。即需維持原使用狀態，8號車位停放車輛、9號車位無停
    放車輛。詎被上訴人於95年7月間將報廢車輛放置於9號車位
    且未曾移動，致伊無法於8號車位停放車輛，妨害伊正常使
    用車位，伊自得請求被上訴人除去其妨害；又被上訴人自放
    置上開報廢車輛後即未曾移動，顯見被上訴人亦非以通常方
    法使用9號車位，其此舉並無任何利得，唯一目的即在使伊
    無法於8號車位停放車輛，是其行使權利違反誠信原則，故
    意造成伊損害。(二)兩造於和解前既皆已認知系爭二車位無
    法同時停放車輛，故顯不可能約定由兩造同時各自使用8、9
    號車位，探求當事人真意，上開和解內容，應係8號車位仍
    由伊使用，而9號車位，被上訴人雖取得使用權，惟，在重
    新規劃9號車位前，被上訴人應不得於該車位停放車輛或以
    其他方法造成8號車位無法使用。否則，如被上訴人於重新
    規劃前可使用9號車位，則：1.該和解約定被上訴人應與管
    委會協調重新規劃車位，豈非毫無意義。2.此無異使伊拋棄
    8號車位之使用利益，就此重要事項，豈可能於和解筆錄內
    毫無記載等情，爰依民法第767條、第962條及第148條規定
    提起本件訴訟，求為被上訴人應將放置於台中市○○區○○
    段1108、1109地號土地中港新都心地下室一樓編號8、9停車
    位上之車輛移除，且不得以其他方法妨礙伊使用該編號8車
    位之使用之判決，伊並願供擔保，請就前項聲明前段宣告准
    予假執行。
貳、被上訴人則以：依系爭和解，9號車位應歸由伊占有使用。
    現場雖未劃有停車線以區分8、9號車位，然，兩造約定分別
    使用該停車範圍面積之一半，該9號車位係位於靠近升降梯
    之位置，而伊停放車輛之位置並未超過約定之範圍。上開本
    院93年度建上字第26號不當得利事件審理中，伊願自原請求
    之157萬餘元退讓為70萬元，上訴人乃將9號車位讓給伊以折
    抵60萬元，而9號車位既係折抵60萬元，伊和解之利益即在
    受讓該9號車位，故9號車位當然要給伊使用，此由系爭和解
    筆錄並非記載伊於重新規劃車位前不得使用原9號車位、反
    而係記載重新規劃後「亦由」伊使用即明。伊僅係另答應若
    管委會重新規劃好停車位，伊願移往新車位，以便上訴人可
    較容易使用其原8號車位等語，資為抗辯。
、原審審理後，斟酌兩造之主張及攻擊防禦方法之結果，認上
    訴人之訴為無理由，並駁回。其假執行之聲請，而為上訴人
    敗訴之判決。上訴人不服，提起上訴，聲明求為判決：(一)
    原判決廢棄。(二)被上訴人應將放置於台中市○○區○○段
    1108、1109地號土地中港新都心地下室一樓編號8、9停車位
    上之車輛移除，且不得以其他方法妨礙伊使用該編號8停車
    位之使用。(三)訴訟費用由被上訴人負擔。被上訴人則答辯
    聲明求為判決：(一) 上訴駁回。(二)訴訟費用由上訴人負
    擔。
肆、兩造不爭執之事項：
一、兩造於本院93年度建上字第26號返還不當得利事件（原法院
    93年度訴字第462號判決），於94年4月14日所成立訴訟上和
    解，其和解成立內容為：「(一)被上訴人（即本件上訴人，下
    同）願給付上訴人（即本件被上訴人，下同）新台幣10萬元
    。(二)被上訴人願將台中市○○區○○段1108、1109地號土地
    中港新都心地下室一樓編號9停車位（如附圖所示）使用權
    永久讓與上訴人，被上訴人同意配合在地下室一樓重新規劃
    停車位，規劃後新的編號9停車位亦由上訴人使用，被上訴
    人不得將該停車位另行出售或出租他人。(三)兩造於民國78年
    11月7日及79年3月5日就台中市○○區○○段1108、1109地
    號合建房屋所簽訂之契約及衍生之爭議，互不再請求。(四)被
    上訴人願撤回台灣台中地方法院93年度訴字第1331號履行契
    約事件。(五)上訴人其餘請求拋棄。(六)訴訟費用各自負擔。」
    【參見原審法院卷第45頁】
二、系爭8、9號停車位無法同時各自停放車輛。被上訴人現於系
    爭編號9之停車位上停放汽車1部，客觀上並未占用編號8之
    停車位之範圍【參見原審法院卷第69頁】。
伍、得心證之理由：
一、本件兩造首爭，厥為：上訴人主張兩造於上開和解之前，系
    爭第八、九號車位本即無法同時停放車輛，伊原只使用第八
    號車位，因此將本不能停放車輛之第九位車位轉讓與被上訴
    人，被上訴人應俟重新規劃出另一第九位車位後，始可停放
    車輛，此為兩造和解之真意云云，惟此為被上訴人所否認，
    辯稱：伊乃以60萬元受讓而取得當時現狀之第九號車位使用
    權，至兩造應另請大樓管委會重新規劃車位則為另一事，不
    能混為一談等語，則其爭點，係為上開和解關於原九號車位
    之使用與重新規劃車位，究為一事抑為二事。按，當事人主
    張有利於己之事實者，就其事實有舉證之責任，民事訴訟法
    第277條前段定有明文。若主張權利之原告先不能舉證，以
    證實自己主張之事實為真實，則被告就其抗辯事實即令不能
    舉證，或其所舉證據尚有疵累，亦應駁回原告之請求（最高
    法院17年上字第917號判例意旨參照）。查上訴人主張兩造
    於和解後應維持系爭2車位之原有使用狀態，即編號8車位停
    放車輛、編號9車位無停放車輛，在重新規劃編號9車位之前
    ，被上訴人應不得於該車位停放車輛或以其他方法造成編號
    8車位無法使用等事實，固據提出上揭和解筆錄為證，然依
    該和解筆錄記載有關系爭車位之和解內容為：「被上訴人（
    即本件上訴人，下同）願將台中市○○區○○段1108、1109
    地號土地中港新都心地下室一樓編號9停車位（如附圖所示
    ）使用權永久讓與上訴人，被上訴人同意配合在地下室一樓
    重新規劃停車位，規劃後新的編號9停車位亦由上訴人使用
    ，被上訴人不得將該停車位另行出售或出租他人」，此有該
    和解筆錄影本乙件在卷可證（見原審卷第44-47頁），是依
    上開和解筆錄記載有關系爭停車位之和解內容，顯無可推論
    出被上訴人於為和解時，有承諾在重新規劃編號9車位前，
    被上訴人不使用編號9車位之事實。況該和解筆錄附有附圖
    ，並記載係將附圖所示之現有第九號停車位使用權永久讓與
    本件被上訴人，以抵償上訴人應退還被上訴人之60萬元，一
    經成立和解，即生抵償及由被上訴人取得車位使用權之效果
    。既謂如附圖所示和解現狀第九位車位之使用權，當指和解
    後即可使用該現狀之第九號車位，否則何庸以附圖所示之車
    位為附件，而非謂將重新規劃之未來第九號車位使用權讓與
    被上訴人，其理甚明。是由被上訴人以折讓之60萬元取得原
    有附圖所示第九號停車位使用權，與兩造應配合請管委會另
    規劃車位，應屬二事，後者為依和解所創設兩造應履行之新
    債務，此一新債務苟不能履行，而並有債務不履行之損害，
    則應另行解決，並非毫無意義。又苟如上訴人主張，和解真
    意為被上訴人乃於新車位規劃前，不得使用原九號車位，則
    無異使被上訴人於車位重新規劃完成前拋棄九位車位之使用
    利益，就此重要事項，又何以於系爭和解筆錄內毫無記載，
    是上訴人此部分主張，自無可採。再者，系爭原有第八及第
    九號停車位並未劃有停車線以區分編號第八或第九停車位，
    此為兩造所不爭，則上訴人主張和解前，其係使用第八位停
    車位，第九號停車位原屬不能停放車輛之車位云云，亦非可
    取，蓋苟和解當時，該第九號停車位本屬不能停車之狀態，
    兩造殊無以附圖所示第九號車位為附件並特別記載所轉讓為
    該車位之使用權之理。是綜上足認，上訴人關於依和解本旨
    為被上訴人於重新規劃車位之前，被上訴人不能使用和解時
    原有之第九號停車位之主張，並非可採。
二、其次，關於系爭上開和解附圖編號8、9車位之專用權既分屬
    上訴人、被上訴人所有，且被上訴人現確有在編號9車位上
    停放車輛之事實，已如上述，則本件尚應審究者，即為：(一)
    被上訴人於編號9車位上停放車輛，是否有妨害上訴人所有
    編號8車位所有權或占有權之行使，上訴人得否請求除去？
    (二)被上訴人於編號9車位上停放車輛，有無權利濫用？茲分
    述如下：
  (一)按所有人對於無權占有或侵奪其所有物者，得請求返還之；
    對於妨害其所有權者，得請求除去之；有妨害其所有權之虞
    者，得請求防止之。占有人，其占有被侵奪者，得請求返還
    其占有物；占有被妨害者，得請求除去其妨害；占有有被妨
    害之虞者，得請求防止其妨害，民法第767條、第962條定有
    明文。是所有人、占有人之物上請求權之行使，應符合：(1)
    請求權人為所有人、占有人或依法得行使所有權、占有權之
    人；(2)相對人須為現在占有該物之人；(3)相對人之占有為無
    權或出於侵奪等要件。經查，編號9車位使用權，經兩造為
    系爭和解後，上訴人已將該車位之永久使用權讓與被上訴人
    ，是被上訴人自得基於其對編號9車位之專用權而為占有使
    用；雖被上訴人於編號9車位上停放車輛，然其所停放之位
    置並未逾越侵入上訴人所有編號8車位，已如前述，是被上
    訴人既未侵奪上訴人所有編號8車位，依前揭規定及說明，
    即與民法第767條所有人之物上請求權或同法第962條占有人
    之物上請求權行使之要件不符，是上訴人主張依該等規定請
    求排除侵害及妨止侵害，自非可採。
  (二)復按權利之行使，不得違反公共利益，或以損害他人為主要
    目的。行使權利，履行義務，應依誠實及信用方法。民法第
    148條固定有明文。然查權利之行使，是否以損害他人為主
    要目的，應就權利人因權利行使所能取得之利益，與他人及
    國家社會因其權利行使所受之損失，比較衡量以定之。倘其
    權利之行使，自己所得利益極少而他人及國家社會所受之損
    失甚大者，非不得視為以損害他人為主要目的，此乃權利社
    會化之基本內涵所必然之解釋（最高法院71年台上字第737
    號判例意旨參照）。若當事人行使權利，雖足使他人喪失利
    益，而茍非以損害他人為主要目的，即不在該條所定範圍之
    內（最高法院45年台上字第105號判例意旨參照）。若當事
    人間無行使權利之情形，自無上開規定之適用（最高法院89
    年度台上字第196號判決意旨參照）。經查，上訴人雖主張
    被上訴人於其所有編號9車位上停放報廢車輛1部而未曾移動
    ，是其此舉目的僅在使上訴人無法於編號8車位停車，造成
    上訴人之損害，顯違反民法第148條之規定等語。然查被上
    訴人停放車輛之位置係在編號9車位上，且未逾越其所得使
    用之範圍，而未侵入上訴人所有編號8車位之事實，已如前
    述；而查車位之使用，本即係供停放車輛使用，被上訴人於
    其所有車位上停放車輛，並未超出車位使用之一般觀念，能
    否謂被上訴人之使用其所有車位之目的，係以損害上訴人之
    利益為主要目的，而有屬權利濫用之情事，已非無疑；況被
    上訴人僅係單純使用其所有編號9車位，並未有對上訴人主
    張權利之事；亦即當事人間並無行使權利之情事，依前揭規
    定及裁判意旨，自無民法第148條規定之適用。且若謂被上
    訴人因於其有專用權之車位上停放車輛，造成上訴人無法同
    時停放車輛而使用其有專用權之車位，為屬權利濫用；則於
    被上訴人將該車移除後，如改由上訴人於系爭車位上停放車
    輛，亦將造成被上訴人無法同時停放車輛而使用其有專用權
    之車位，是否亦謂此時上訴人為權利濫用？自非事理之宜。
    實則，本件因被上訴人之使用其所有編號9車位後，將可能
    造成上訴人無法在其所有編號8車位上以通常進出之方法停
    放車輛，乃係因該二車位之設置及規劃不當所致，即因該二
    車位之面積及間距過小，且兩側分與牆壁及升降梯相鄰，致
    如其中一車位有停放車輛時，另一車位如欲駕駛車輛進入停
    放，將造成駕駛人無法正當開啟車門離開車輛，不論任何一
    車位先行停車，均將造成另一車位無法正常停放車輛之結果
    ；其之有此結果，毋寧是該車位以此方式設置之當然結果，
    並非有一方對另一方行使權利之結果，自無民法第148條規
    定之適用。是上訴人此部分主張，亦非可採。
陸、綜上所述，上訴人依民法第767條、第962條及第148條等規
    定，請求被上訴人應將放置於系爭8、9號車位上之車輛移除
    ，且不得以其他方法妨礙上訴人使用該編號8車位之使用，
    為無理由，應予駁回。原審因而為其敗訴之判決，及駁回其
    假執行之聲請，核無不合。上訴論旨指摘原判決為不當，聲
    明求予廢棄改判，為無理由，應予駁回。
柒、本件事證已臻明確，兩造其餘主張、抗辯暨攻擊防禦方法，
    經審酌均於判決結果無影響，爰不一一論述，附此敘明。
據上論結，本件上訴為無理由，依民事訴訟法第449條第1項、第
78條，判決如主文。
中    華    民    國    97    年    6     月    24    日
                  民事第三庭    審判長法  官  陳照德
                                      法  官  李平勳
                                      法  官  朱  樑
以上正本係照原本作成。
兩造均不得上訴。
                                      書記官  陳妙瑋
中    華    民    國    97    年    6     月    26    日
                                                      Ａ


司法院資訊處製作；財團法人民間司法改革基金會備份。
